臺灣高等法院刑事判決　　　　　　 95年度上更(二)字第759號
上　訴　人
即　被　告　丁○○
選任辯護人　劉純增律師
上列上訴人因偽造有價證券案件，不服臺灣板橋地方法院90年度
訴字第1472號，中華民國91年10月3日第一審判決（起訴案號：
臺灣板橋地方法院檢察署90年度偵緝字第271號、偵字第4760號
），提起上訴，經判決後由最高法院第二次發回更審，本院判決
如下：
    主  文
原判決關於丁○○部分撤銷。
丁○○無罪
    理  由
一、公訴意旨略以：被告丁○○意圖為自己不法之所有，於民國
    89 年1月8日下午17時許，在台北縣板橋市○○○路、亞東
    醫院對面之停車場內，趁丙○○不備之際，竊取其所有台北
    縣汐止鎮農會信用部帳號為１５１００‧００１９７４號之
    空白支票共36張，得手後據為己有。嗣擅自於上該竊得之支
    票中票號為ＦＡ0000000號之空白支票上，虛偽填載
    面額為新台幣 (下同)五萬二千元、發票日為89年3月7日並
    偽造丙○○之印文，完成發票程式後，於同年月之某日，以
    一萬二千元之代價，將上該支票連同另二張內容不詳之支票
    讓售於知情之賴俊光 (已同案判刑確定)，賴俊光故買後，
    乃於同年月15日，持向不知情之甲○○調借現款，致甲○○
    陷於錯誤，如數借予現鈔，甲○○復將該紙支票背書轉讓於
    不知情之王玉秀，充作工程款，王玉秀再轉讓於不知情之鄭
    雅文抵付貨款。嗣於同年3月7日，因鄭雅文提示付款時，為
    台北市票據交換所發現該紙支票係掛失止付之票據，函請警
    方循線追查後，始悉上情。因認被告涉有刑法第320條第1項
    普通竊盜、第201條第1項偽造有價證券等罪嫌云云。
二、按事實之認定，應憑證據，如未能發現相當證據，或證據不
    足以證明，自不能以推測或擬制之方法，以為裁判基礎；又
    認定不利於被告之事實，須依積極證據，苟積極證據不足為
    不利於被告事實之認定時，即應為有利於被告之認定，更不
    必有何有利之證據。又認定犯罪事實所憑之證據，雖不以直
    接證據為限，間接證據亦包括在內；然而無論直接或間接證
    據，其為訴訟上之證明，須於通常一般之人均不致有所懷疑
    ，而得確信其為真實之程度者，始得據為有罪之認定，倘其
    證明尚未達到此一程度，而有合理之懷疑存在時，事實審法
    院復已就其心證上理由予以闡述，敘明其如何無從為有罪之
    確信，因而為無罪之判決，尚不得任意指為違法。最高法院
    分別著有40年度台上字第86號、30年度上字第816 號、76年
    台上字第4986號判例可參。
三、公訴人指控被告丁○○涉有上揭犯行，無非係以共同被告賴
    俊光之指證，證人戊○○之結證，及被告經送法務部調查局
    測謊結果：就其所稱(1)其未曾賣予賴俊光支票、(2)系爭支票
    非其所有、(3)其未竊取系爭支票等問題，經測試均呈情緒波
    動反應，研判有說謊，此有法務部調查局90年6月26日出具
    之九十陸(3)字第９００３２９４８號鑑定通知書乙份附卷足
    稽，為其論據。惟訊據上訴人即被告丁○○堅決否認涉有上
    揭犯行，辯稱：是賴俊光持上該支票到伊家，告稱他的筆跡
    潦草，叫伊幫他填寫支票上的金額、日期等，因不疑有他，
    就幫他填寫，絕未偽造支票等語。
四、經查：
  (一)系爭台北縣汐止鎮農會信用部、帳號為00000-000000號、票
    號FA0000000號、面額為52,000元、發票日為89年3月7日之
    支票確係丙○○失竊36張空白支票之一，該支票經賴俊光持
    向甲○○調現，甲○○轉交王玉秀償付工程款，王玉秀再轉
    交鄭雅文抵付貨款，嗣經鄭雅文提示退票等情，業分經共同
    被告賴俊光、證人丙○○、甲○○、王玉秀、鄭雅文供明於
    卷，且有上述支票影本、遺失票據申報單、票據掛失止付通
    知書等附卷可佐，此部分事實應可認定。
  (二)共同被告賴俊光固迭於偵審中指稱上該支票係被告丁○○簽
    發交付云云。惟其於警訊中供稱：「該支票是丁○○…台北
    縣中和市○○街6巷7之2號3樓。於民國89年元月中旬在上述
    住家內交給我，並向我兌換伍仟元現金。」 (見偵卷第3頁
    反面)，於90年2月5日檢察官偵查中先稱：「此支票是丁○○拿給我的，叫我拿去調現，我拿去跟甲○○貼現，甲○○
    先拿給我二萬二千元或二萬四千元，我有拿一萬二千元給丁○○。」 (見偵緝卷第12頁反面)，繼於90年2月16日庭訊再
    供稱：「我向他買三張票共一萬二千元，當時有朋友戊○○
    與我一起去可作證…。票是當場由丁○○開幾萬給我的，劉
    錦全也向邱買三張票。」 (見偵緝卷第27頁)，於91年9月4
    日原審審理時，先稱：「丁○○說那票是他兒子申請的，拿
    給我叫我向甲○○調現，只調到二萬二千元，我拿一萬二千
    元給丁○○，一萬元我自己用，另二張空白票據叫我去問，
    有的話丁○○會蓋印，我拿去調現之票據上印章是丁○○蓋
    的，金額也是丁○○寫的」、「丁○○當時是拿三張票據給
    我」 (見原審卷第152頁)，繼於91年9月12日訊問時供稱：
    「 (偵查中稱述拿票給甲○○說這票是在丁○○那邊拿給我
    支票，跟我兌換五千元現金，對自己這樣供述有何意見？)
    對，我有這樣說沒錯。」、「 (何以在本院偵訊訊問又不同
    供述？)那時候我真的是幫他 (丁○○)換支票。」、「 (確
    實情形如何？貼現還是換現金？)確實是丁○○叫我拿支票
    去貼現，我們二人一人分一半。」 (見原審卷第165頁、第
    166頁)，於本院前審調查時供稱：「 (對原審判決所認定之
    犯罪事實有何意見？)那個時候丁○○說年關到，就先拿三
    張票給我，那個一萬二千元是我向別人調來的錢要拿給他」
    (見上訴卷第25頁)，始則稱被告持系爭支票向其兌換現金，
    繼而稱叫其拿去對外調現，最終又稱被告賣其支票，前後版
    本不一，已有可疑。
  (三)且核諸共同被告賴俊光之供述，亦與下列證人所述不符：
    １、賴俊光聲稱向丁○○購買支票時尚有戊○○、劉錦全在
        場。惟證人劉錦全證稱：「 (認識賴俊光女友戊○○否
        ？)認識，他們以前同居，現在我不知道。」、「 (賴
        俊光稱你曾向丁○○買票？)沒有。」、「 (賴俊光稱
        他向丁○○買支票時你在場？)沒有。我曾聽黃金龍說
        賴俊光拿票向他換，結果是別人遺失的支票。黃金龍住
        樹林。」 (見偵緝卷第44頁)。而證人戊○○雖於檢察
        官偵查中證稱：「因當天我有事與賴俊光一起出去，有
        到丁○○處，我有看到賴俊光拿錢向丁○○買支票，買
        幾張我不知。」 (見偵緝卷第32頁)，惟於原審中旋改
        稱：「我確實沒有看到他拿支票給丁○○。檢察官並不
        是問我有無看到賴俊光向丁○○買支票，我只是看到賴
        俊光拿錢給丁○○，因為當天我是與賴俊光一起去丁○○家。後來檢察官又問我買幾張支票？我說我不知道他
        們買幾張支票。」 (見原審卷第47頁)，於本院就前審
        中再證稱：「 (賴俊光是否有拿一萬二千元給丁○○嗎
        ？)我是有看到，但是他並沒有說是什麼錢。」、「 (
        你知道這個錢是何原由？)我看到的只是拿到錢，但是
        沒有聽到講什麼，而且也沒有看到支票。」 (見上訴卷
        第53頁、第54頁)。於本院審理時供證：「 (你看到賴
        俊光拿多少錢給丁○○？)我不知道。」、「 (賴俊光
        拿錢給丁○○，你有無看到丁○○拿支票給賴俊光嗎？
        )沒看到」 (見本院審判筆錄)，二人完全否認在場目睹
        買票之事。
    ２、賴俊光聲稱伊持系爭支票向甲○○調現，所調得之現款
        為二萬二千元或二萬四千元，惟證人甲○○於警訊中證
        稱：「 (該失竊掛失止付之支票是何人交付給你的？)
        是賴俊光…於民國89年元月15日交給我，賴俊光當時告
        訴我沒有錢過年，所以就將該支票給我，向我兌換新台
        幣伍萬元，我基於朋友立場就拿現金給賴俊光…」 (見
        偵卷第10頁反面)，於檢察官證稱：「 (向你調多少？)
        就是面額的五萬元…。」 (見偵緝卷第52頁反面)，二
        人所陳之調款數目完全不合，益見共同被告賴俊光之證
        詞，純屬臨供杜撰，毫無足採。
  (四)反觀被告自警局初訊、偵查、原審、本院前審迄本院審理中
    均陳稱因賴俊光表示寫字潦草，央請代填金額，不疑有他才
    代為填載等情，前後一貫，且核與證人陳新來於原審中證稱
    ：「有，那天詳細日期我忘了，我在丁○○那邊泡茶，賴俊
    光從口袋拿出一張支票給丁○○，那個人拜託丁○○幫他寫
    支票，還向丁○○借了兩佰元，之後賴俊光就走了…」 (見
    原審卷第47頁)，於本院前審中證稱：「 (當時你是否有看
    到賴俊光有向丁○○拿票？)沒有，我看到的是賴俊光拿一
    張票請丁○○幫忙寫。」 (見上訴卷第89頁)，證人蔣榮華
    於本院前審時證稱：「我有看到賴俊光從口袋裡拿支票出來
    請丁○○幫忙記載，然後我就到廁所小便，其他就不知道。
    」(見上訴卷第90頁)，證人甲○○於本院審理時供證：「他
    (指賴俊光)說當初是向朋友拿的，交給一個姓邱的朋友寫票
    面金額，再轉交給我。」等語相符。被告供述，乃信而有徵
    ，自堪予採信。
  (五)又系爭支票退票理由除掛失止付外，另因印鑑不符而退票，
    有退票理由單在卷可佐，而丙○○失竊36張空白支票，迄今
    只出現1張即如事實欄所記之系爭支票，據丙○○陳述伊支
    票放皮包內，同時失竊9600型翻譯機1台、領帶8條、領帶夾
    1 支、印鑑4顆、存摺8本、新台幣10,000元。若為被告所行
    竊，既有印鑑章可用印，自毋庸再盜刻印章。且另35張支票
    及其他失竊物，均未能從丁○○處起出，據此，尤不能妄指
    被告有竊取支票後偽造支票之犯行。至共同被告賴俊光另辯
    稱其如有偽造系爭支票，焉不怕曝光，敢在其上背書云云，
    惟查共同被告持票向友人甲○○調現，係因無錢過年，業經
    證人甲○○供證如前，可見賴俊光係向好友調款，豈能不背
    書，表示負責，且其應付年關需款孔急，焉還在意支票偽造
    等事是否曝光，是共同被告賴俊光此部分辯解，與事理不合
    ，仍無可取，併此敘明。
  (六)按「測謊之鑑定，係就受測人對相關事項之詢答，對應其神
    經、呼吸、心跳等反應判斷，其鑑驗果有時亦因受測人之生
    理、心理因素而受影響，該鑑驗結果固可為審判之參考，但
    非為判斷之唯一及絕對之依據，鑑驗結果是否可採，應由法
    院斟酌取捨。測謊鑑定，係依一般人在說謊時，會產生遲緩
    、緊張、恐懼、不安等心理波動現象，乃以科學方法，由鑑
    定人利用測謊儀器，將受測者之上開情緒波動反應情形加以
    記錄，用以判別受測者之供述是否真實，故測謊鑑定倘鑑定
    人具備專業之知識技能，復事先獲得受測者之同意，所測試
    之問題及其方法又具專業可靠性時，該測謊結果，如就否認
    犯罪有不實之情緒波動反應，雖不能採有罪之唯一證據，但
    非無證據能力，仍得供裁判之佐證，其證明力如何，事實審
    法院自得依職權自由判斷。」最高法院分別著有85年度台上
    字第5791號、87年度台上字第3928號裁判要旨。本件檢察官
    經得被告丁○○同意，函請法務部調查局就「其未曾賣予賴
    光支票、系爭支票非其所有，其未竊取系爭支票」等問題進
    行測謊鑑定結果「經測試呈情緒波動之反應，應係說謊」，
    惟徵之卷附本院所調得之測謊資料，其中測謊對象身心狀況
    調查表記載「 (丁○○)測試前一日睡眠欠佳」，則測試時
    其身心處於不良狀態，衡情不免影響測試結果。且本件鑑定
    人乙○○於本院審理時到庭經交互詰問供稱：「當時做這個
    案子，我是在幫情報機關作測謊人員訓練，當時是我學員操
    作機器，是我在監看之下做的。」，則操作測謊機器者既仍
    屬學員，尚在學習階段，是否已具備專業之知識技能，即有
    疑義，是本件測謊結果殊有瑕疵可指，難予遽採。
五、綜上，公訴人所舉證據尚不能使本院產生無合理懷疑被告確
    有偽造有價證券之心證。此外，本院又復查無其他積極證據
    足資證明被告有公訴人所指之犯行，揆諸首揭判例意旨，被
    告犯罪應屬不能證明，原審未為詳究，遽為被告有罪諭知，
    尚嫌率斷，被告上訴否認犯罪為有理由，自應由本院將原判
    決撤銷，改諭知被告無罪，庶免冤抑。
據上論斷，應依刑事訴訟法第369條第1項前段、第364條、第301
條第1項，判決如主文。
本案經檢察官吳國南到庭執行職務。
中　　華　　民　　國　　96　　年　　6 　　月　　5 　　日
　　　　　　　　　刑事第十六庭  審判長法　官  葉騰瑞
　　　　　　　　　　　　　　　　　　  法　官  吳鴻章
　　　　　　　　　　　　　　　　　　  法　官  楊貴雄
以上正本證明與原本無異。
檢察官如不服本判決，應於收受送達後十日內向本院提出上訴書
狀，其未敘述上訴之理由者並得於提起上訴後十日內向本院補提
理由書（均須按他造當事人之人數附繕本）。
                                      書記官  林淑貞
中　　華　　民　　國　　96　　年　　6 　　月　　5 　　日
